臺灣臺中地方法院民事判決　九十二年度建字第九號
　　原　　　告　蔡文忠即銘嵐工程行
　　訴訟代理人　蘇顯讀　律師
　　被　　　告　立諱營造有限公司
　　法定代理人　甲○○
　　訴訟代理人　陳慶祥　律師
　　複代理人　　王國泰　律師
右當事人間請求給付工程款事件，本院判決如左：
    主    文
原告之訴及假執行之聲請均駁回。
訴訟費用由原告負擔。
    事實及理由
甲、程序方面：
    按訴狀送達後，原告不得將原訴變更或追加他訴，但擴張或減縮應受判決事項之
    聲明者，不在此限，民事訴訟法第二百五十五條第一項第三款定有明文。本件原
    告起訴時（原係聲請核發支付命令，因被告異議而依民事訴訟法第五百十九條第
    一項規定視為起訴）原請求被告給付新台幣（下同）一千六百九十萬元及自九十
    年二月一日起至清償日止，按週年利率百分之五計算之利息；嗣具狀減縮為二百
    五十萬元及利息；繼於審理中另擴張聲明請求被告應再給付原告五百五十萬元（
    合計應給付八百萬元）及利息；嗣又減縮聲明為被告應給付原告七百一十六萬五
    千一百三十八元及自九十年二月一日起至清償日止，按週年利率百分之五計算之
    利息。核屬擴張或減縮應受判決事項之聲明，揆之前揭說明，應予准許，合先敘
    明。
乙、實體方面
  一、原告主張：
      （一）聲明：被告立諱營造有限公司應給付原告七百一十六萬五千一百三十八
            元，及自九十年二月一日起至清償日止，按週年利率百分之五計算之利
            息；並願供擔保，請求准予宣告假執行。
      （二）陳述：被告立諱營造有限公司（下稱立諱公司），於八十九年二月一日
            承攬訴外人陸軍○五○二部隊台中坪林營區「坪林輪車駕駛鑑測場新建
            工程」（下稱系爭工程），工程總價一千九百三十萬元。嗣後八十九年
            二月二十六日，被告立諱公司將系爭工程轉包給訴外人家鑫營造工程股
            份有限公司（下稱家鑫公司），因該公司代表人失蹤，才由原告與被告
            立諱公司於八十九年二月二十六日簽訂工程發包契約書承包本工程，工
            程總價一千六百九十萬元。由原告繼續承接系爭工程。系爭工程於八十
            九年三月二十三日正式開工，施作標準皆依照合約進行施工，工程均已
            完工驗收，有訴外人陸軍○五○二部隊工程結算驗收證明書可證，然被
            告除前所給付原告之部分工程款三百零六萬元外，迄未依約給付其餘工
            程款項，而依臺灣高等法院臺中分院另案送請台灣省建築師公會鑑定之
            報告結論，可知被告應再給付原告工程款六百七十九萬四千五百九十三
            元，又被告主張「路緣石」工程項目之三十七萬零五百四十五元，應另
            扣除，故被告所應給付原告之工程款計為七百一十六萬五千一百三十八
            元（計算式：0000000元＋370545元＝0000000元）。為此，爰依承攬契
            約之法律關係，訴請被告給付。
      （三）證據：提出工程發包契約書、陸軍第○五○二部隊工程結算驗收證明書
            、「坪林營區輪車駕駛鑑測場新建工程工地疑難問題及反應建議解決方
            案報告書」、帳目明細表、台灣省建築師公會鑑定報告書、原告另行製
            作之各工程項目說明表、89年9月2日協調會錄音帶及錄音內容大意、坪
            林輪車駕駛鑑測場新建工程晴雨表、工期檢討報告表、路緣石工程圖、
            89年5月3日監工日誌、路緣石進場及施作監工日誌、及路緣石工程敲除
            監工日誌影本各一份為證。
  二、被告方面：
      （一）聲明：原告之訴及假執行之聲請駁回；如受不利判決，願供擔保請准宣
            告免為假執行。
      （二）陳述：
            １、被告於八十九年九月二日與原告及下游材料商召開協調會，協調會
                之結論為「由被告公司負責監督付款」，而將原告尚未領取之工程
                款，由被告公司依比例直接發放予原告之材料商。嗣後之工程即由
                被告與所有材料商直接施作，原告則退出系爭工程。故該次會議之
                結論並非只是單純的「監督付款」，而係發生兩造間之承攬關係終
                止之效力。原告於會議結束後即已脫離系爭工程，自無後續工程款
                可供領取。至被告於另案訴訟中所抗辯被告與下游包商間並無承攬
                合約，指的是八十九年九月二日前無承攬關係，八十九年九月二日
                之後，被告與下游包商間則個別成立承攬合約。
            ２、原告雖主張若系爭工程之承攬合約因八十九年九月二日監督付款協
                調會結論而發生終止之效力，原告於當時亦有工程款未領云云。被
                告否認之。
            ３、原告另主張若承攬合約未因八十九年九月二日監督付款協調會結論
                而發生終止之效力，則依約被告在工程完成，扣除已領取及監督付
                款之金額後，伊尚可領取結算金額七百一十六萬五千一百三十八元
                等語。然原告實際上已無工程款可資領取。
            ４、系爭工程因原告遲延完工（遲延九十七天）之故，遭業主扣款一百
                八十七萬二千一百元，此部分亦應予以扣除。
            ５、不論系爭工程是否為原告所完成，依民法第一百二十七條第七款規
                定，承攬報酬之請求權時效期間為二年。系爭工程於八十九年十二
                月二十日完工，同年月二十九日即由業主驗收完畢，迄原告起訴之
                時，已逾二年之請求權時效，本件請求權已因罹於時效而消滅，被
                告亦得拒絕給付。
      （三）證據：提出「坪林輪車駕駛鑑測場新建工程承包商會議記錄」、陸軍第
            ○五○二部隊工程結算驗收證明單影本各一份為證。
  三、法院之判斷：
      （一）兩造不爭執事項：
            １、被告立諱公司於八十九年二月一日以總價一千九百三十萬元，承攬
                訴外人陸軍○五○二部隊台中坪林營區系爭駕駛鑑測場新建工程。
            ２、兩造於八十九年二月二十六日，以總價一千六百九十萬元，將系爭
                工程由銘嵐工程行轉承攬，並簽訂「工程發包契約書」，約定工程
                期限自八十九年二月十日起至七月十日止。
            ３、兩造於八十九年九月二日與部分下游供貨廠商及包商召開承包商會
                議，討論工程延誤及後續付款事宜。
            ４、系爭工程已於八十九年十二月二十日完工，並由訴外人陸軍○五○
                二部隊於八十九年十二月二十九日完成驗收，惟遭扣罰逾期完工違
                約金一百八十七萬二千一百元（逾期天數九十七天）。
      （二）本件爭點：
            １、兩造間之承攬契約是否因八十九年九月二日之承包商會議而發生終
                止之效力？
            ２、如認兩造間之承攬契約已因八十九年九月二日之承包商會議而發生
                終止之效力，則原告於契約終止當時，對被告是否尚有工程款可得
                請求？
            ３、如認兩造間之承攬契約未因八十九年九月二日之承包商會議而發生
                終止之效力，則原告所對被告請求給付之工程款為若干？應否扣除
                路緣石工程款三十七萬零五百四十五元及九十七天之違約金一百八
                十七萬二千一百元？
            ４、原告前項承攬報酬給付請求權是否已罹於二年之請求權時效？
      （三）得心證之理由：
            １、按解釋意思表示，應探求當事人之真意，不得拘泥於所用之辭句，
                民法第九十八條定有明文。又解釋當事人之契約，應以當事人立約
                當時之真意為準，而真意如何，又應以過去事實及其他一切證據資
                料為斷定之標準，不能拘泥文字致失真意（最高法院三十九年度臺
                上字第一０五三號判例參照）。
            ２、經查：
                (1)、被告係於八十九年二月二十六日，以總價一千六百九十萬元之
                    代價，將系爭工程交由原告轉承攬，並簽訂「工程發包契約書
                    」，約定工程期限自八十九年二月十日起至七月十日止，付款
                    方式為每月估驗，並依估驗數量之百分之七五付款，尾款則待
                    驗收合格繳回契約書後一次付清，如逾期完工，則按日依總工
                    程款之千分之三罰款。
                (2)、系爭工程自八十九年二月十日起至八月底止，實際工程進度已
                    達百分之八十三，依估驗計價結果，被告向訴外人陸軍○五○
                    二部隊所得請領之工程款為一千一百七十四萬五千四百九十元
                    ，然被告轉給付予原告之工程款僅為三百零六萬四千九百九十
                    元，兩造始於八十九年九月二日與部分下游供貨廠商及包商召
                    開承包商會議，討論工程延誤及後續付款事宜。是依上開付款
                    情況觀之，被告確有未依期給付各期估驗款予原告之事實，因
                    致原告資金週轉困難，無法順利轉付下游供貨廠商及包商之貨
                    款及工程款，導致下游供貨廠商及包商不願繼續供貨及進場施
                    作，因而發生工期延滯之結果。
                (3)、無論係依被告所提出兩造於八十九年九月二日與部分下游供貨
                    廠商及包商所召開之承包商會議記錄，或原告所提出為被告所
                    不爭執為真正之承包商會議錄音譯文內容、或原告與下游供貨
                    廠商及包商所簽立之協議書內容觀之，兩造間之承攬契約未因
                    八十九年九月二日之承包商會議而發生終止之效力，僅係達成
                    原告所應給付下游廠商之貨款、工程款，由被告按期向軍方領
                    取工程款後，按比例分配並「監督付款」之結論，尚難認兩造
                    間之承攬契約已因八十九年九月二日之承包商會議而發生終止
                    之效力，被告此部分抗辯，並非有據。
                (4)、系爭工程已於八十九年十二月二十日完工，訴外人陸軍○五○
                    二部隊並於同年月二十九日驗收完畢。另依臺灣高等法院臺中
                    分院九十年度上字第五五八號履行契約事件（訴外人良全預拌
                    混凝土股份有限公司訴請被告履行系爭工程之監督付款及委任
                    義務訴訟）中囑託「臺灣省建築師公會」派員鑑定結果，被告
                    尚應給付原告工程款六百七十九萬四千五百九十三元，有原告
                    所提出之鑑定報告書影本在卷可參，而該鑑定報告乃係鑑定人
                    依系爭工程之帳目明細表，參酌合約書、工程圖說、估價單及
                    訴外人陸軍○五○二部隊之監工月報表等資料，逐項了解研判
                    ，客觀上應認可採。
                (5)、路緣石部分：依原告所提出八十九年九月二日承包商會議錄音
                    譯文第一頁倒數第六行以下、第二項第一至三行、倒數第二行
                    、第三項第一行等內容觀之，原告針對路緣石項目主張應依軍
                    方原同意之方法施作，並表示如重新施作需增加四十五天之工
                    期，被告代表人當時則表示依施工圖施作，如屬追加項目，伊
                    會處理等語。是系爭路緣石工程項目之重新施作，客觀上應認
                    非可歸責於原告，原告主張此部分所另支出之三十七萬零五百
                    四十五元工程款不應由其負擔一節，亦屬有據。
                (6)、逾期完工部分：系爭工程由訴外人陸軍○五○二部隊同意展延
                    之工程天數為一十七點五天，遭認定逾期之天數為九十七天。
                    惟如前述，系爭工程於八十九年八月底前，被告有未依期給付
                    各期估驗款予原告之事實，因致原告資金週轉困難，無法順利
                    轉付下游供貨廠商及包商之貨款及工程款，導致下游供貨廠商
                    及包商不願繼續供貨及進場施作，因而發生工期延滯之結果，
                    再加上前述屬變更設計性質之路緣石重新施作部分，自難認系
                    爭工程為訴外人陸軍○五○二部隊所認定之逾期天數九十七天
                    ，係屬可歸責於原告之事由所致，被告所為逾期扣款之抗辯，
                    亦非有理。
                (7)、基上所述，被告應尚有七百一十六萬五千一百三十八元之工程
                    款尚未給付原告。
            ３、時效抗辯部分：
                (1)、按民法第一百二十八條規定，消滅時效，自請求權可行使時起
                    算。以不行為為目的之請求權，自為行為時起算。而承攬人之
                    承攬報酬給付請求權，依同法第一百二十七條第七款規定，其
                    請求權因二年間不行使而消滅。又民法第一百四十四條第一項
                    規定，時效完成後，債務人得拒絕給付。
                (2)、查原告雖主張被告曾要求於訴外人林永紹出獄前暫緩結算並拒
                    絕給付云云。惟查，債務人此項單方暫緩結算之要求，本難認
                    係債權人請求權行使之合法障礙。另系爭工程於八十九年十二
                    月二十日完工，並由訴外人陸軍○五○二部隊於八十九年十二
                    月二十九日完成驗收，而兩造間之「監督付款」委任契約，復
                    已於八十九年十月十六日由原告發函解除在案，是原告主張系
                    爭承攬報酬給付請求權時效起算時點為九十年十月九日云云，
                    並非可採，本件原告對被告之承攬報酬給付請求權時效，自八
                    十九年十二月二十九日起即應起算。
                (3)、末查，原告雖另主張被告之經理人吳賢龍於臺灣高等法院臺中
                    分院九十年度上易字第三一七號民事履行契約事件審理中，曾
                    於九十一年二月二十七日與被告對帳，足認被告業已「承認」
                    系爭債務云云。按消滅時效，固因左列事由而中斷：一請求。
                    二承認。三起訴。惟所謂「承認」，指義務人向請求權人表示
                    是承認其請求權存在之觀念通知而言。查被告之經理人吳賢龍
                    於臺灣高等法院臺中分院九十年度上易字第三一七號民事履行
                    契約事件審理中，固曾以證人身份到庭作證，然訴外人吳賢龍
                    乃係針對系爭工程款細目而為計算上之陳述，並未對原告為「
                    承認」其請求權存在之觀念通知，難認有時效中斷之情事。
                (4)、依上所述，被告所應給付原告之七百一十六萬五千一百三十八
                    元承攬報酬，原告本應於九十一年十二月二十九日前為請求，
                    原告遲至九十二年一月十五日始具狀對被告聲請核發支付命令
                    並視為起訴，業已逾二年之時效期間。
  四、綜上所述，被告固有七百一十六萬五千一百三十八元之工程款尚未給付原告，
      惟原告遲至九十二年一月十五日始具狀對被告聲請核發支付命令並視為起訴，
      業已逾二年之時效期間，被告復已為時效消滅之抗辯。從而，原告訴請被告給
      付七百一十六萬五千一百三十八元，及自九十年二月一日起至清償日止，按週
      年利率百分之五計算之利息，為無理由，應予駁回。又原告之訴既經駁回，其
      假執行之聲請，因失所附麗，應併予駁回。
丙、據上論結，原告之訴為無理由，依民事訴訟法第七十八條，判決如主文。
中　　　華　　　民　　　國　　九十四　　年　　　四　　　月　　二十九　　日
                                臺灣臺中地方法院民事第三庭
~B法　    官　林宗成
右為正本係照原本作成。
如對本判決上訴，須於收受判決送達後二十日內向本院提出上訴書狀。
~B法院書記官
中　　　華　　　民　　　國　　九十四　　年　　　四　　　月　　二十九　　日
